【裁判字號】    92,上易,76
【裁判日期】    920611
【裁判案由】    清償借款
【裁判全文】
臺灣高等法院高雄分院民事判決  九十二年度上易字第七六號
      上  訴  人  乙○○○
      兼
      訴訟代理人  甲○○
      被 上訴 人  高雄銀行股份有限公司
                            .
      法定代理人  戊○○    住.
      訴訟代理人  丙○○    住.
                  丁○○    住.
右當事人間請求清償借款事件，上訴人對於中華民國九十二年一月二十二日臺灣高雄
地方法院九十一年度訴字第三一四七號第一審判決提起上訴，本院判決如左：
    主    文
原判決關於命上訴人給付之利息、違約金超過如附表所示部分，均廢棄。
右廢棄部分，被上訴人在第一審之訴駁回。
其餘上訴駁回。
第一、二審訴訟費用由上訴人連帶負擔。
    事實及理由
壹、程序方面：
    上訴人雖以其未接獲原審任何期日通知書，質疑原審送達之合法性，惟查上訴人
    戶籍均設在高雄市苓雅區○○○路二０五號，有戶籍謄本附卷可稽，原審定九十
    一年十一月二十七日行言詞辯論，將該期日通知書依上址為送達，經郵局以「遷
    移不明」而退回，亦有送達回證可查，原審再定九十二年一月八日行言詞辯論，
    並依被上訴人之聲請，以有民事訴訟法第一百四十九條第一項第一款之情形，准
    對上訴人為公示送達，核無不合，先予敘明。
貳、實體方面：
一、被上訴人主張：原審共同被告信運文化網路事業股份有限公司（下稱信運公司）
    於民國（下同）八十九年十月二十三日邀同原審共同被告吳俊良及上訴人為連帶
    保證人，向伊借款新臺幣（下同）一百二十萬元、三十萬元（下稱系爭二筆借款
    ），分別約定利息按年息百分之八．八三及百分之九．三三計算（分別依伊基本
    放款利率加碼年息百分之０．五及百分之一），按月計付，嗣如伊調整基本放款
    利率時，按新訂基本放款利率加原加碼計息，借款期限均至九十年十月二十三日
    止，遲延履行時，逾期六個月以內者，按上開利率百分之十，逾期超過六個月部
    分，按上開利率百分之二十，加付違約金。嗣信運公司僅於九十年九月二十四日
    分別清償本金二十四萬元、六萬元，到期未依約清償。上訴人於九十一年二月二
    十五日簽立「協議分期代償切結書」，願代信運公司清償，同日並清償本金各九
    萬六千元及二萬四千元，而與伊達成延期清償之協議，約定前十一個月僅按月付
    息，第十二個月繳納利息及攤還本金一成，其餘自第十三個月起至第四十八個月
    按月平均攤還本息。上訴人雖依協議條件按期繳納利息，惟上訴人除系爭二筆借
    款外，尚擔任訴外人吳俊良之連帶保證人，向伊借款三筆各一百萬元、二百萬元
    、二百萬元，屆期亦均未清償，上訴人於九十年八月六日就該三筆共五百萬元借
    款另簽立「協議分期代償切結書」，願代吳俊良清償，而與伊達成延期清償之協
    議，約定自九十年八月六日起至九十一年七月六日止按月付息，自九十一年八月
    六日起至九十五年八月六日止按月平均攤還本息。就該三筆共五百萬元借款，上
    訴人繳納利息至九十一年七月六日後，依約自九十一年八月六日起應按月平均攤
    還本息，然上訴人僅繳納利息，並未按月攤還本金，依兩造簽立之約定書第五條
    第一款約定，上訴人對伊所負一切債務已視為全部到期，則兩造就系爭二筆借款
    協議延期清償之債務亦視為全部到期，尚積欠伊八十六萬四千元、二十一萬六千
    元之本金及如原判決附表所示之利息及違約金迄未清償，伊自得依借款及連帶保
    證之法律關係，訴請上訴人應連帶給付伊一百零八萬元，及如原判決附表所示之
    利息、違約金。並於本院聲明：駁回上訴人之上訴（原審為上訴人敗訴之判決，
    上訴人聲明不服，嗣被上訴人於本院減縮其利息、違約金之請求，分別自九十一
    年十一月二十五日、十二月二十六日起算。）
二、上訴人則以：信運公司原有按月繳納系爭二筆借款之本息，係被上訴人在信運公
    司正常繳納之情形下，無端假扣押乙○○○之不動產，嚴重違反正常金融交易秩
    序，信運公司為抗議被上訴人違約，方自九十一年十一月二十五日起拒絕繳納利
    息，至於另三筆共五百萬元借款部分，被上訴人雖要求伊自九十一年八月六日起
    分期償還本息，但伊有因難，經徵得被上訴人同意後僅繳納利息，伊既已依約繳
    款，仍應享有分期付款之權益，被上訴人於清償期未屆至前，即訴請伊清償系爭
    二筆借款，顯無理由等語置辯。並於本院聲明：(一)原判決廢棄。(二)被上訴人在第
    一審之訴駁回。
三、兩造不爭執之事項：
  (一)信運公司於八十九年十月二十三日邀同原審共同被告吳俊良及上訴人為連帶保證
    人，向被上訴人借款一百二十萬元、三十萬元，借款期限均至九十年十月二十三
    日止，嗣信運公司僅於九十年九月二十四日分別清償本金二十四萬元、六萬元，
    屆期未依約清償。上訴人於九十一年二月二十五日簽立「協議分期代償切結書」
    ，願代信運公司清償，同日並清償本金各九萬六千元及二萬四千元，而與被上訴
    人達成延期清償之協議，約定前十一個月僅按月付息，第十二個月繳納利息及攤
    還本金一成，其餘自第十三個月起至第四十八個月按月平均攤還本息。而上訴人
    僅繳納利息至九十一年十一月二十四日止，尚積欠本金八十六萬四千元、二十一
    萬六千元未清償。並有借據、到期通知書、放款單筆貸放攤還及收息記錄查詢單
    、到期通知書、放款客戶授信明細查詢單、協議分期代償切結書為證（原審卷第
    一一至一八頁、本院卷第三八、三九頁）。
  (二)上訴人另擔任吳俊良之連帶保證人，向被上訴人借款三筆各一百萬元、二百萬元
    、二百萬元，屆期均未依約清償，上訴人於九十年八月六日簽立「協議分期代償
    切結書」，願代吳俊良清償，而與被上訴人達成延期清償之協議，約定自九十年
    八月六日起至九十一年七月六日止按月付息，自九十一年八月六日起至九十五年
    八月六日止按月平均攤還本息。而上訴人自九十一年八月六日起僅繳納利息，並
    未按月攤還本金。並有協議分期代償切結書、放款單筆貸放攤還及收息記錄查詢
    單為證（本院卷第四○至四五頁）。
  (三)兩造於八十八年十月四日簽立約定書之內容為真正。
四、本件兩造之爭點厥為兩造就系爭二筆借款協議延期清償之債務，上訴人是否已喪
    失期限利益，全部視為到期一節，茲就本院判斷悉述如次：
  (一)觀諸兩造不爭執其真正之約定書第五條第一款約定：「立約人對貴行所負一切債
    務，如有左列情形之一時，無須由貴行事先通知或催告，貴行得隨時減少對立約
    人之授信額度或縮短借款期限，或視為全部到期：(一)任何一宗債務不依約清償本
    金時。」，查本件上訴人除擔任系爭二筆借款之連帶保證人外，尚擔任另三筆共
    五百萬元借款之連帶保證人，該三筆共五百萬元借款屆期均未依約清償，上訴人
    於九十年八月六日另簽立「協議分期代償切結書」，願代吳俊良清償，然上訴人
    並未依約自九十一年八月六日起按月攤還本金，已為上訴人所自認，則依前揭約
    定書第五條第一款之約定，上訴人對於被上訴人所負一切債務均已喪失期限利益
    ，兩造就系爭二筆借款協議延期清償之債務，亦應視為全部到期。雖上訴人辯稱
    ：就另三筆共五百萬元借款部分，被上訴人曾同意伊僅清償利息云云，惟為被上
    訴人所否認，上訴人未舉證以實其說，所辯殊無足取。
  (二)上訴人另辯以：被上訴人在信運公司正常繳納系爭二筆借款利息之情形下，逕對
    乙○○○之不動產為假扣押，違反正常金融交易秩序云云，並提出土地登記謄本
    二份為證。然查被上訴人係以上訴人就另三筆共五百萬元借款未依約按月攤還本
    金為由，對乙○○○之不動產聲請假扣押乙情，業經上訴人自承在卷（本院卷第
    五二頁），則被上訴人聲請假扣押，與系爭二筆借款無涉，上訴人執此抗辯被上
    訴人違約在先云云，洵屬無據。況依上訴人就系爭二筆借款所簽「協議分期代償
    切結書」上，亦約定上訴人如有一期未履行即喪失期限利益，全部債務視為到期
    （本院卷第三八、三九頁），則上訴人因不滿被上訴人聲請假扣押而自九十一年
    十一月二十五日拒絕繳納利息時，即已喪失分期清償利益，上訴人辯稱其仍享有
    分期付款之期限利益云云，顯非可採。
  (三)基上事證，堪認上訴人已喪失期限利益，其就系爭二筆借款與被上訴人協議延期
    清償之債務，已視為全部到期。
五、至被上訴人就系爭二筆借款之利息及違約金，主張應就各該尚欠本金分別按年息
    百分之八．六及百分之九．一計算，被上訴人辯以利率過高等語。經查上訴人就
    系爭二筆借款所簽「協議分期代償切結書」另約定：上訴人如有一期未履行即喪
    失分期代償還利益及變更原授信條件之利益，全部債務視為到期，被上訴人得收
    回前同意減免之違約金，並兩造前所簽立之其他書證仍延續有效，上訴人並願負
    連帶保證之責等情（本院卷第三八、三九頁），是本件上訴人就系爭二筆借款與
    被上訴人協議延期清償之債務，既已視為全部到期，上訴人即喪失變更原授信條
    件之利益，則被上訴人主張上訴人就系爭二筆借款尚欠之利息及違約金，應依原
    借據之約定計算，洵屬有據。又被上訴人主張系爭二筆借款之原借據分別約定利
    息係按年息百分之八．八三（依被上訴人基本放款利率加碼年息百分之０．五）
    及百分之九．三三計算（依被上訴人基本放款利率加碼年息百分之一），按月計
    付，嗣如被上訴人調整基本放款利率時，按新訂基本放款利率加原加碼計息；遲
    延履行時，逾期六個月以內者，按上開利率百分之十，逾期超過六個月部分，按
    上開利率百分之二十，加付違約金等情，有上訴人所不爭之借據附卷可稽（原審
    卷第一一、一二頁），而上訴人自九十一年十一月二十五日起未依約付息，經上
    訴人自認屬實，然被上訴人於九十一年十一月二十五日之基本放款利率為年息百
    分之七．九七五，有高雄銀行基本放款利率變動表附卷可查（本院卷第七八頁）
    ，故上訴人就系爭二筆借款尚欠之利息及違約金，應就各該尚欠本金分別按年息
    百分之八．四七五及百分之八．九七五計算，被上訴人主張應分別按年息百分之
    八．六及百分之九．一計算云云，不足採信。
六、綜右所陳，被上訴人依據消費借貸及連帶保證之法律關係，請求上訴人應連帶給
    付被上訴人一百零八萬元，及如附表所示之利息、違約金，洵屬正當，應予准許
    ，其超過上開部分之請求，即非正當，不應准許。原審就上開應准許部分為被上
    訴人勝訴之判決，核無不合，上訴論旨指摘原判決此部分不當，求予廢棄改判，
    並無理由，應予駁回。至上開不應准許部分，原審判決上訴人敗訴，尚有未洽，
    此部分之上訴為有理由，應由本院予以廢棄，並駁回被上訴人此部分在第一審之
    訴。
七、本件事證已臻明確，兩造其餘攻擊防禦方法及舉證，於本件判決結果不生影響，
    毋庸逐一論述，附此敘明。
據上論結：本件上訴為一部有理由、一部無理由，依民事訴訟法第四百四十九條第一
項、第四百五十條、第八十五條第二項、第七十九條但書，判決如主文。
中      華      民      國    九十二    年      六      月      十一    日
                                      臺灣高等法院高雄分院民事第三庭
~B1審判長法官  張國彬
~B2      法官  鄭月霞
~B3      法官  徐文祥
右為正本係照原本作成。
不得上訴。
中      華      民      國    九十二    年      六      月      十一    日
~B法院書記官  黃一秋
附表：（臺灣高等法院高雄分院九十二年度上易字第七六號）
  ┌──┬────────┬────┬───┬─────────────┐
  │編號│ 本金（新臺幣） │利息    │利率  │違約金                    │
  ├──┼────────┼────┼───┼─────────────┤
  │一  │八十六萬四千元  │自九十一│百分之│自九十一年十二月二十六日起│
  │    │                │年十一月│八．四│至清償日止，逾期在六個月以│
  │    │                │二十五日│七五  │內者，依上開利率之一成，逾
  │    │                │起至清償│      │期超過六個月者，依上開利率│
  │    │                │日止    │      │二成。                    │
  ├──┼────────┼────┼───┼─────────────┤
  │二  │二十一萬六千元  │自九十一│百分之│自九十一年十二月二十六日起│
  │    │                │年十一月│八．九│至清償日止，逾期在六個月以│
  │    │                │二十五日│七五  │內者，依上開利率之一成，逾│
  │    │                │起至清償│      │期超過六個月者，依上開利率│
  │    │                │日止    │      │二成。                    │
  └──┴────────┴────┴───┴─────────────┘


司法院資訊處製作；財團法人民間司法改革基金會備份。
